【裁判字號】    98,易,2495
【裁判日期】    981218
【裁判案由】    違反戶籍法
【裁判全文】
臺灣臺北地方法院刑事判決              98年度易字第2495號
公  訴  人  臺灣臺北地方法院檢察署檢察官
被      告  乙○○
上列被告因違反戶籍法案件，經檢察官提起公訴（98年度偵緝字
第1441號），本院判決如下：
    主  文
乙○○將國民身分證交付他人，以供冒名使用，足以生損害於公
眾，處有期徒刑肆月，如易科罰金，以新台幣壹千元折算壹日。
    事  實
一、乙○○於民國97年6 月19日上午某時許，在其位於臺北縣新
    店市○○路○段195巷18號1 樓之住處，明知其友人甲○○（
    涉犯戶籍法第75條第3 項後段冒用身分而使用他人交付之國
    民身分證罪部分，另經臺灣板橋地方法院以97年度簡字第97
    35號判處有期徒刑3 月確定）向其借用身分證欲冒用其身分
    前往臺灣臺北看守所（下稱臺北看守所）登記接見收容人伍
    于萍，竟基於將國民身分證交付他人以供冒名使用之犯意而
    允諾之，並當場將其身分證交付甲○○，嗣甲○○偕同不知
    情之高雅燕（另由臺灣板橋地方法院檢察署〈下稱板橋地檢
    署〉檢察官以97年度偵字第26852 號為不起訴之處分）於同
    日下午前往臺北看守所，持借得之乙○○身分證，冒用乙○
    ○之身分辦理登記接見伍于萍，足以生損害於臺北看守所對
    於收容人接見管理正確性，後經臺北看守所人員發覺有異，
    由該所政風人員覆聽該次接見錄音帶並訪談伍于萍後，始悉
    上情。
二、案經案經臺北看守所告發由板橋地檢署檢察官呈請臺灣高等
    法院檢察署檢察長令轉臺灣臺北地方法院檢察署檢察官偵查
    起訴。
    理  由
一、按被告以外之人於審判外之言詞或書面陳述，除法律有規定
    者外，不得作為證據；又被告以外之人於偵查中向檢察官所
    為之陳述，除顯有不可信之情況者外，得為證據，刑事訴訟
    法第159條第1項、第159條之1第2 項分別定有明文。是證人
    伍于萍、高雅燕及甲○○於檢察官訊問時均係以證人身分而
    為陳述，且經依法具結，依其等陳述之外部客觀情狀，復查
    無有何顯不可信之情況可言，揆諸前揭說明，自得為證據，
    合先敘明。
二、訊據被告乙○○矢口否認有何上開犯行，辯稱：伊不認識甲
    ○○，伊身分證於96年間曾經遺失，有前往臺北縣深坑戶政
    事務所申請補發，伍于萍之朋友曾向伊承租上開住處房屋，
    當時整個皮夾不見，不清楚是否被伍于萍之朋友盜用等語。
    經查：
  (一)甲○○甫於97年6月17日出獄，於97年6月19日下午某時許，
    偕同高雅燕前往臺北看守所，持被告之證件且冒用被告之身
    分辦理登記接見該所收容人伍于萍等情，業據證人甲○○、
    高雅燕及伍于萍於檢察官訊問時結證綦詳，並有臺北看守所
    97年6月19日監視畫面翻拍照片5紙及收容人接見錄音帶抽查
    覆聽記錄簿、97年6月19日收容人伍于萍接見明細表各1紙在
    卷可按，堪信為真實。
  (二)關於證人甲○○於檢察官及本院審理之證述內容，對於其所
    持用之被告證件，究係身分證抑或駕照、其取得之時間、方
    式為何及被告是否一同前往臺北看守所等事實，有先後不一
    致之處，茲臚列並論述如下：
  1.97年8月27日檢察官訊問時證述：伊於97年6月間有去看過伍
    于萍，伊和高雅燕及被告一起去，會面時是登記被告及高雅
    燕之姓名，當時伊沒有帶身分證去，就借用被告之證件，而
    且伊當時剛出獄，依臺北看守所規定無法會客，所以沒有使
    用自己姓名，當天被被告有去臺北看守所等語。
  2.97年10月13日檢察官訊問時陳述：當天伊和高雅燕及被告去
    臺北看守所探視伍于萍，但是被告登記名字沒有進去，由伊
    與高雅燕進去，當時被告知道伊剛出獄不久，沒辦法接見，
    所以由被告辦理登記，讓伊進去接見伍于萍等語。
  3.97年10月22日檢察官訊問時證述：當天被告並未到場，由伊
    拿被告之身分證去櫃臺辦理接見登記，只有伊與高雅燕，被
    告沒有去臺北看守所，是被告自願於97年6 月19日上午在他
    新店市○○路住處將身分證給伊，因為伊向被告說要去接見
    伍于萍，所以被告才將身分證借伊，伊用完後當天就去被告
    上開住處將身分證還給被告等語。
  4.98年7 月22日檢察官訊問時之證述：伊因為出獄不久，無法
    拿自己證件去探監，於6 月19日幾天前在被告新店市○○路
    住處跟被告借用駕照，不是身分證，被告沒有問要作何使用
    ，伊也未告知被告用途，伊探完監後就在被告上開住處將駕
    照返還被告等語。
  5.98年11月20日本院審理時之證述：伊於97年6 月17日自臺灣
    臺北監獄臺北分監出獄，依規定出獄後6 個月內，不可以接
    見其他受刑人，伊有於97年6 月19日用被告之身分證及名字
    名字登記接見與伍于萍，被告之身分證係伊於會面前2 天在
    伊位於臺北市○○街的店裏撿到的等語。
  6.惟查：
  (1)證人伍于萍、高雅燕於檢察官訊問時均一致陳稱97年6 月19
    日當日僅有甲○○、高雅燕前往臺北看守所辦理接見收容人
    伍于萍等語，且證人伍于萍於檢察官訊問時，經檢察官當庭
    提示臺北看守所97年6 月19日登記接見室之監視錄影翻拍照
    片予其辨認，證人伍于萍明確表示當日監視錄影翻拍照片中
    辦理接見之人是甲○○、高雅燕等語，有97年8 月13日檢察
    官訊問筆錄在卷可參，核與證人甲○○於97年10月22日、98
    年7 月22日檢察官訊問時及98年11月20日於本院審理時陳述
    被告於97年6 月19日當天並未一同前往臺北看守所接見伍于
    萍之意旨相符，足見被告於97年6 月19日並未與甲○○、高
    雅燕一同前往臺北看守所辦理接見伍于萍甚明。
  (2)證人甲○○對於其於97年6 月19日前往臺北看守所，冒用被
    告之身分辦理接見登記伍于萍時，所持用被告之證件，究係
    身分證抑或駕照，有上開陳述不一致之處，然參酌被告於檢
    察官偵訊時陳稱伊駕照或行照上之地址係記載臺北縣新店市
    ○○路○段195巷18號1 樓之住處，身分證上則記載臺北縣深
    坑鄉○○路○段236巷6 號之戶籍地等語，核與卷附被告身分
    證影本記載住址及臺北看守所97年6 月19日收容人伍于萍接
    見明細表記載接見人「乙○○」之地址均記載「臺北縣深坑
    鄉○○路○段236巷6號」之情形相符，亦證甲○○於97年6月
    19日前往臺北看守所，冒用被告身分辦理登記接見伍于萍時
    ，所持用之被告證件確係其身分證而非駕照無疑。
  (3)證人甲○○於97年10月22日檢察官訊問時先稱伊向被告說要
    去接見伍于萍，被告於97年6 月19日上午在其新店市○○路
    住處將身分證給伊，伊用完後當天就將身分證還給被告等語
    ，嗣於本院審理時則翻異前詞，改稱被告之身分證係伊於會
    面前2 天在伊位於臺北市○○街的店裏撿到的等語，復證稱
    「（問：你與被告是何關係？）是朋友關係，認識1、20 年
    。」、「（問：你拿被告的身分證去會面伍于萍之後，被告
    的身分證如何處理？）拿去丟掉了。」、「（問：你既然認
    識被告1、20 年為何撿到被告的身分證，不交還給他？）我
    是在要還給他之前遺失了。」、「（問：你撿到被告身分證
    的這件事有無告訴被告？）沒有。」、「（你與被告是1 、
    20年的朋友，為何不告訴被告？）因為被告很難找。」等語
    。然甲○○曾因違反毒品危害防制條例案件，經法院判處罪
    刑確定，自97年6月7日起入監服刑，於同年6 月17日易科罰
    金執行完畢出獄，有甲○○之臺灣高等法院被告前案紀錄表
    1旨在卷可按，則甲○○於97年6月17日出獄後，即在當日拾
    獲被告遺失之身分證後，持往臺北看守所冒用被告身分辦理
    登記接見伍于萍，於欲返還與被告之前復遺失之，此顯與常
    情有悖，再甲○○既與被告為交往1、20年之朋友，則2人交
    情匪淺，焉有其撿到被告之身分證，卻不告知被告，反冒用
    其身分使用之理？又被告於本院審理時，提出於本院供核對
    身分資料之身分證，經本院勘驗結果為96年9 月26日臺北縣
    補發一情，有本院98年11月20日審理筆錄及被告之身分證正
    、反面影本各1 紙在卷可稽，倘依證人甲○○於本院審理時
    之證述情節，其遺失先前拾獲之被告身分證並冒名使用後，
    該身分證復行遺失，目前再由被告持有，此未免過於巧合，
    顯與常理有違。可見證人甲○○於97年10月22日檢察官訊問
    時稱述伊向被告表示要去接見伍于萍，被告於97年6 月19日
    上午在其上開住處將身分證給伊，伊用完後當天就將身分證
    還給被告等語，應堪採信。從而，證人甲○○於本院審理時
    翻異前詞，改稱被告之身分證係伊於會面前2 天在伊位於臺
    北市○○街的店裏撿到的等語，顯然虛偽。
  (4)甲○○因甫出獄，依規定不得前往探視伍于萍，乃向被告表
    示欲前往臺北看守所接見伍于萍，被告遂於97年6 月19日上
    午在其上開住處將身分證交與甲○○之事實，業經認定如前
    ，是被告於將其身分證交付甲○○之時，其主觀上確有供甲
    ○○冒名使用之意思，至為顯明。
  (三)綜上所述，被告確有將其身分證交付甲○○，以供甲○○持
    往臺北看守所冒用其身分辦理登記接見伍于萍之犯行，其所
    為顯已影響臺北看守所對於收容人接見管理正確性，是其上
    開辯稱身分證曾於96年間遺失遭人冒用等語，委不足採。又
    被告之身分證經本院於審理時當庭勘驗如前，則其聲請調取
    身分證遺失補發資料，核無必要，附此敘明。
三、核被告所為，係犯戶籍法第75條第3 項前段將國民身分證交
    付他人以供冒名使用罪。爰審酌被告輕率將身分證任意交付
    他人以供冒名使用，犯後猶飾詞狡辯，態度非佳，再參酌其
    犯罪之動機、目的、智識程度及生活狀況等一切情狀，量處
    如主文所示之刑，並諭知易科罰金之折算標準，以示懲儆。
四、至證人甲○○明知其於97年6 月19日前往臺北看守所冒用被
    告之身分辦理登記接見伍于萍時所持用之被告身分證，係當
    日上午某時許，在被告位於臺北縣新店市○○路○段195巷18
    號1 樓之住處由被告所交付，竟於本院審理時對於上開關於
    本件有重要關係之事項供前具結，而虛偽陳述係其撿到而非
    由被告交付等語，本院因認其涉有刑法第168 條之偽證罪嫌
    ，應移由檢察官偵查後，另為適法之處理，併此敘明。
據上論斷，應依刑事訴訟法第299條第1項前段，戶籍法第75條第
3項前段，刑法第11條前段、第41條第1項前段，判決如主文。
本案經檢察官郭昭吟到庭執行職務
中    華    民    國    98    年    12    月    18    日
                  刑事第十八庭  法  官  彭慶文
上正本證明與原本無異。
如不服本判決應於收受送達後10日內向本院提出上訴書狀，並應
敘述具體理由；其未敘述上訴理由者，應於上訴期間屆滿後20日
內向本院補提理由書（均須按他造當事人之人數附繕本）「切勿
逕送上級法院」。
                                書記官  陳怡君
中    華    民    國    98    年    12    月    22    日
參考法條：
戶籍法第75條
意圖供冒用身分使用，而偽造、變造國民身分證，足以生損害於
公眾或他人者，處五年以下有期徒刑、拘役或科或併科新臺幣五
十萬元以下罰金。
行使前項偽造、變造之國民身分證者，亦同。
將國民身分證交付他人，以供冒名使用，或冒用身分而使用他人
交付或遺失之國民身分證，足以生損害於公眾或他人者，處三年
以下有期徒刑、拘役或科或併科新臺幣三十萬元以下罰金。

司法院資訊處製作；財團法人民間司法改革基金會備份。
